臺灣彰化地方法院民事判決   
                                    110年度訴字第1223號
原      告  葉瑞釧  
訴訟代理人  胡宗智律師
被      告  葉至和    住彰化縣○○市○○路0段000巷0號0                           樓之0
訴訟代理人  葉彥廷  
被      告  葉承淞  
            陳莉娜  
上列當事人間請求分割共有物事件，本院於民國111年7月12日言
詞辯論終結，判決如下：
    主  文
原告之訴駁回。
訴訟費用由原告負擔。
   事實及理由
甲、程序事項：被告葉承淞、陳莉娜經合法通知，未於最後言詞
    辯論期日到場，核無民事訴訟法第386條各款所列情形，爰
    依原告之聲請，由其一造辯論而為判決。
乙、實體事項：
壹、原告主張：兩造共有坐落彰化縣○○鎮○○○段0000地號土地（
    面積：3792平方公尺，使用分區為特定農業區、使用地類別
    為農牧用地，下稱系爭土地），應有部分詳如附表一所示。
    系爭土地兩造間並無不分割之特約及不能分割之情形存在，
    因未能達成分割協議，爰依民法第824條第2項規定提起本訴
    訟請求分割共有物。有關分割方法，請准分割依原告民事陳
    報分割方案狀所載示意圖所示，將編號A（面積424.70平方
    公尺），分歸原告取得；即編號B（面積3367.29平方公尺）
    ，分歸被告葉至和、葉承淞、陳莉娜共同取得，按應有部分
    336729分之84182、336729分之84182、336729分之168365比
    例維持共有（下稱原告分割方案）。並聲明：㈠、兩造共有
    坐落彰化縣○○鎮○○○段0000地號土地，准予原物分割。㈡、訴
    訟費用按兩造應有部分比例負擔。
貳、被告方面答辯：
一、被告葉至和：希望原告能變更使用執照，再進行分割。
二、被告葉承淞、陳莉娜：同意原告主張之分割方案。
參、本院之判斷：
一、按「各共有人，除法令另有規定外，得隨時請求分割共有物
    。但因物之使用目的不能分割或契約有不分割之期限者，不
    在此限」，民法第823條第1項定有明文。次按「已申請興建
    農舍之農業用地，直轄市、縣（市）主管建築機關應於地籍
    套繪圖上，將已興建及未興建農舍之農業用地分別著色標示
    ，未經解除套繪管制不得辦理分割」，農業用地興建農舍辦
    法（下稱農舍辦法）第12條第2項亦有明文。又上開農舍辦
    法第12條第2項後段「未經解除套繪管制不得辦理分割」規
    定，乃於102年7月3日修正時所增列，該條項規定已申請興
    建農舍之農業用地，未經申請解除套繪管制不得辦理分割，
    係針對已興建農舍之農業用地所為之管制事項，不論於89年
    農業發展條例修正前或修正後取得農業用地，或申請興建農
    舍時點在該辦法102年7月3日修正生效前、後均同有適用（
    內政部102年10月30日內授中辦地字第1026652059號令函釋
    意旨參照）。又農舍起造人應為該農舍坐落土地之所有權人
    ；農舍應與其坐落用地併同移轉或併同設定抵押權，農業發
    展條例第18條第4項前段規定甚明。是已申請興建農舍之農
    業用地，未經解除套繪管制不得辦理分割，及農舍應與其坐
    落用地併同移轉規定，乃為民法第823條第1項關於「除法令
    另有規定」之分割限制規定。是已申請興建農舍之共有農業
    用地，於未經解除套繪管制前，其共有人不得請求分割；且
    倘因法令限制無法分割，法院即不得准許分割，亦無定分割
    方法之餘地（最高法院110年台上字第2780號、109年度台上
    字第2485號，最高行政法院109年度上字第286號判決意旨參
    照）。
二、經查，系爭土地為兩造共有，各共有人之應有部分，詳如附
    表所示，此有系爭土地登記謄本（見本院卷第145-147頁）
    在卷可憑。又系爭土地為特定農業區，使用地類別為農牧用
    地，屬農業發展條例規定之農業用地、耕地。再系爭土地座
    落有原告申請興建之農舍，此經本院會同赴現場勘驗，並囑
    託彰化縣二林地政事務所測量，有勘驗筆錄及照片、彰化縣
    二林地政事務所111年3月25日土地複丈成果圖（見本院卷第
    141頁）在卷可稽。再原告早於81年間，以系爭土地作為建
    築基地，申請興建農舍，經彰化縣○○○○○○○○00○○鎮○○○00000
    號建照執照，及（82）二鎮建字第6061號使用執照，因而全
    部受套繪管制，迄今尚未解除套繪，此有原告所提使用存照
    （見本院卷第53頁），及彰化縣二林鎮公所111年3月3日函
    及檢附之使用執照檔案資料（見本院卷第91-137頁）、111
    年6月24日函及檢附之使用執照檔案資料（見本院卷第229-2
    53頁）在卷可按。雖原告迄今尚未辦理所有權第一次登記（
    保存登記），仍應認系爭土地因興建上開農舍而遭全部套繪
    管制，且迄未解除。原告主張系爭土地無套繪管制資料，不
    受農舍辦法規定之限制云云，核與上開資料不符，並無可採
    。
三、系爭土地為農業用地（耕地），因興建農舍而全部遭套繪管
    制，且目前未經解除套繪管制，已如前述，則依農舍辦法第
    12條第2項規定，系爭土地未經解除套繪管制不得辦理分割
    。又上開辦法屬民法第823條第1項關於「除法令另有規定」
    之分割限制規定，亦如前述，是系爭土地既未解除農舍之套
    繪管制，法院即不得准許分割，亦無定分割方法之餘地，本
    件原告請求分割系爭土地，於法未合，自屬無據。況依上開
    農舍申請使用執照之建築圖（見本院卷第107頁），可知上
    開農舍係座落在系爭土地上東邊位置，而本件依原告主張之
    分割方案（見本院卷第169-175頁），乃將原告申請使用執
    照之農舍建築基地，一部分分割予被告維持共有，明顯違反
    農業發展條例第18條第4項前段「農舍應與其坐落用地併同
    移轉」之規定，經本院闡明後，原告亦不願先循辦理解除套
    繪管制或變更使用執照等方式處理，猶堅持請求本院依其主
    張之方案方割，則其方案既有上開違法，亦無可採。
四、原告雖另主張農舍辦法第12條第2項，顯已逾越母法即農業
    發展條例第18條第5項之授權範圍，基於法律不溯既往原則
    及信賴保護原則，應不得作為限制系爭土地分割之依據等語
    。惟查：
㈠、農舍辦法第12條第2項規定，係內政部、行政院農業委員會
    依農發條例第18條第5項所會銜訂定之行政命令，其目的除
    在落實農發條例第18條第4項規定，確保農舍與其坐落農地
    面積、比例符合法令（即農舍用地面積不得超過農地面積10
    %）外，亦在使已興建農舍所餘農業用地仍確供積極農業生
    產使用，保障基本農業經營規模及農地完整性，避免農舍與
    農業用地分由不同人所有，造成農地未確供農業經營利用、
    過度細分問題，達成農發條例第1條所定確保農業生產環境
    及農村發展之立法目的，依整體規定之關聯意義為綜合判斷
    結果，並無逾越母法之授權範圍。另農舍辦法第12條第2項
    後段「未解除套繪管制不得辦理分割」之規定，雖係102年7
    月3日修正時所增訂，但該項規定並無類如同辦法第16條規
    定：101年12月14日前取得直轄市、縣（市）主管機關或其
    他主管機關依同辦法第2條或第3條核定文件之申請興建農舍
    案件，於向直轄市、縣（市）主管建築機關申請建造執照時
    ，得適用102年7月1日修正施行前規定辦理，而不適用修
    正後農舍辦法等語，且依89年1月修正施行之農發條例第18
    條第4項規定，限定農舍應與其坐落之農地併同移轉或抵押
    ，既係因農舍與農業經營有不可分離之關係（農發條例第3
    條第1項第10款規定參照），甚且在此之前，規定興建農舍
    僅限於自耕農身分（實施區域計畫地區建築管理辦法第6條
    第1項規定參照），避免發生以分割或買賣方式造成農地無
    法農用、細分等有違國策之情形，則依不真正溯及既往原則
    ，關於修正施行前已興建農舍之農業用地，自仍有該項規範
    之適用（最高法院109年台上字第2485號判決意旨參照）。
    是原告前開主張農舍辦法第12條第2項，逾越母法即農業發
    展條例第18條第5項之授權範圍，違反法律保留原則、授權
    明確性原則、法律不溯既往原則、信賴保護原則，應不得作
    為限制系爭土地分割之依據云云，均無足採。
㈡、關於農地政策之中央主管機關內政部固曾以103年4月29日台
    內營字第1030804511號函釋謂：已興建農舍之農業用地經法
    院判決共有物分割確定者，申請人得檢附法院確定判決書向
    地政機關申辦分割，惟仍須依據農業用地興建農舍辦法第12
    條第2至4項等規定辦理解除套繪管制事宜等語。惟上開函釋
    ，未考量農業用地興建農舍辦法上開分割限制之規範意旨，
    並有混淆「分割限制」與「分割效力」二者之虞，已據內政
    部以105年4月27日台內營字第1050804906號函釋公告停止適
    用。是原告主張法院判決分割，應不受農舍辦法第12條第2
    項規定之限制云云，亦無可採。
五、綜上所述，系爭土地業經原告請興建農舍，領有使用執照，
    而經套繪管制，且迄未解除農舍之套繪管制，自應受法令規
    定不能分割之限制，無從為裁判分割，且原告方案亦明顯違
    反農業發展條例第18條第4項前段「農舍應與其坐落用地併
    同移轉」之規定。從而，原告依民法第823條規定，訴請裁
    判分割，為無理由，不應准許。
伍、本件事證已臻明確，兩造其餘之攻擊或防禦方法及所用之證
    據，經本院斟酌後，認為均不足以影響本判決之結果，爰不
    逐一論列。又本院既認原告請求裁判分割系爭土地，於法不
    合，則原告請求本院依其分割方案，囑託地政單位製作分割
    圖等調查方法，即無必要。另農舍辦法第12條已訂有於符合
    一定條件下，得解除套繪管制之規定（如同條第3項、第4項
    ），原告本應循上開規定，以變更使用執照或申請解除系爭
    土地之套繪管制之方式處理，如仍無法與共有人協議分割，
    再訴請法院裁判分割，方符合權立分立原則及國家有關農業
    用地及農舍套繪管制之立法目的，附此敘明。
陸、訴訟費用負擔之依據：民事訴訟法第78條。
中　　華　　民　　國　　111 　年　　8 　　月　　2 　　日
                  民事第三庭       法　官　洪堯讚
一、上為正本係照原本作成。
二、如不服本判決，應於判決送達後20日內，向本院提出上訴狀
     （須按他造當事人之人數附繕本），如委任律師提起上訴
    者 ，應一併繳納上訴審裁判費。
三、提起上訴，應以上訴狀表明㈠對於第一審判決不服之程度，
    及應如何廢棄或變更之聲明，㈡上訴理由（民事訴訟法第441
    條第1項第3款、第4款），提出於第一審法院。
中　　華　　民　　國　　111 　年　　8 　　月　　2 　　日
                                   書記官  李盈萩　　
附表：
編號 共有人 應有部分 １ 　葉瑞釧  11730分之1314 ２   葉至和  11730分之2604 ３   葉承淞  11730分之2604 ４   陳莉娜  11730分之5208